【裁判字號】    88,訴,1608
【裁判日期】    890324
【裁判案由】    強盜
【裁判全文】
~w2z2;臺灣高雄地方法院刑事判決~w1z1;     八十八年度訴字第一六○八號
    公  訴  人  臺灣高雄地方法院檢察署檢察官
    被      告  乙○○
    指定辯護人  甲○
右列被告因強盜案件，經檢察官提起公訴（八十八年度偵字第一五四八九號），甲○
判決如左：
    主  文
乙○○意圖為自己不法之所有，以恐嚇使人將本人之物交付，未遂，處有期徒刑壹年
肆月。
    事  實
一、乙○○前曾有殺人、違反槍砲彈藥刀械管制條例等案件之前案紀錄（未構成累犯
    ），猶不知悔改，竟意圖為自己不法之所有，於民國八十八年六月二十二日夜間
 八時三十分許，與丙○○（業經檢察官偵查終結，認其罪嫌不足而不起訴處分在
    案）前往高雄市小港區高雄國際商港第二港口南方防波堤釣魚之際，乙○○見釣
    客壬○○獨自一人在防波堤上釣魚，其他釣客辛○○、戊○○、庚○○及丁○○
    等五人，每人相隔約十至四十公尺釣魚，即乘機持將其所有之長約五十公分之開
    山刀一把，走向壬○○身後，出言恐嚇壬○○「把錢拿出來」等語，壬○○聞言
    心生畏懼即大喊起身後退，並未達不能抗拒之程度，乙○○遂持該把開山刀砍向
    壬○○未中，辛○○、戊○○隨即分別拿鐵棍、釣竿欲毆擊、圍捕乙○○，乙○○旋即轉身向後逃逸，經戊○○攔阻，乙○○遽以石塊丟擊戊○○鼻樑流血成傷
    （此部分未據告訴，亦未提起公訴），乙○○驚慌逃離將開山刀丟至海裏，並自
    行跳入海裏後，爬坐在消波塊上，致未取得任何財物。嗣經辛○○等人報警，由
    轄區高雄市政府警察局小港分局海汕派出所員警到場處理，並通知高雄港務警察
    所以警艇將乙○○逮捕上岸。
二、案經高雄市政府警察局小港分局報請臺灣高雄地方法院檢察署檢察官偵查起訴。
    理  由
一、訊據被告乙○○對於右揭時、地，以其所有開山刀一把，出言恐嚇被害人壬○○
    交付財物等情均坦承不諱，核與被害人壬○○於警訊偵查及甲○審理中指訴情節
    相符，並有目擊證人辛○○、戊○○、庚○○及丁○○等人分別於偵查及甲○審
    理中到庭結證歷歷在卷，證人即現場處理員警己○○亦到庭結證綦詳。至被告有
    無以開山刀架在被害人壬○○脖子上乙節，雖證人庚○○於警訊中固曾陳稱︰有
    見到被告拿一把開山刀架在壬○○脖子上云云，惟被害人壬○○於警訊、偵查及
    甲○審理中咸未有此部分供述，其餘目擊證人辛○○、戊○○、丁○○亦未於警
    訊中有此部分之陳述，且被告自警訊、偵查及甲○審理中亦未有此部分之自白，
    是證人庚○○上開警訊中之供述，尚難採信，被告是否曾以開山刀一把架在壬○○脖子上乙節尚無其他積極證據足資證明。綜上所述，本案事證已臻明確，被告
    犯行洵堪認定，應予依法論科。
二、按強盜罪之強暴、脅迫，以在客觀上對於人之身體及自由確有侵害行為為必要，
    若僅因他人主觀上之畏懼，不敢出而抵抗，任其取物以去者，尚不能謂與強盜罪
    之要件相符，最高法院二十七年上字第一七二二號著有判例足資參照。且刑法上
    強盜罪與恐嚇取財罪之區別，係以被告對被害人施用威嚇之程度為準，如其程度
    足以壓抑被害人之意思自由，至使不能抗拒而為財物之交付者，為強盜罪。反之
    ，如其程度尚不足以壓抑被害人之意思自由，被害人並非不能抗拒，或未達於不
    能抗拒之程度，其交付財物與否，儘有自由斟酌之餘地者，僅應成立恐嚇取財罪
    （最高法院七十九年度臺上字第五○二三號判決要旨參照）。又恐嚇行為不以將
    來之惡害通知為限，即以強暴、脅迫為手段，而被害人未達於不能抗拒程度者，
    亦屬之。刑法上恐嚇取財罪之「恐嚇」，固係指以危害通知他人，使該人主觀上
    生畏怖心之行為，然此危害之通知，並非僅限於將來，其於現時以危害相加者，
    亦應包括在內。因是，恐嚇之手段，並無限制，其以言語、文字為之者無論矣，
    即使出之以強暴、脅迫，倘被害人尚有相當之意思自由，而在社會一般通念上，
    猶未達於不能抗拒之程度者，仍屬本罪所謂「恐嚇」之範疇。至於危害通知之方
    法，亦無限制，無論明示之言語、文字、動作或暗示之危害行為，苟已足使對方
    理解其意義之所在，並足以影響其意思之決定與行動自由者均屬之。故其與強盜
    之區別，端在所為之強暴、脅迫，其於社會一般通念上，是否足以抑制被害人之
    意思自由，至於不能抗拒，以為財物之交付為斷，倘其尚未達到此一程度，雖係
    意圖為自己不法之所有而出之以強暴、脅迫，亦僅應成立恐嚇取財罪（最高法院
    八十年第四次刑庭會議決議意旨、八十一年度台上字第八六七判決意旨參照）。
    查被告固坦承以其攜帶之開山刀一把砍向被害人壬○○而未中，業據被害人及證
    人辛○○、戊○○、庚○○及丁○○分別於警訊、偵查及甲○審理中指訴或供述
    在卷，已如前述，而被害人壬○○於偵查中供稱︰「我覺得我躲得過，且我比他
    利害，起先是會怕，但看到他的開山刀，我就不會怕，．．．他砍我，我躲過後
    他就跑，．．．」等語以觀，足見被告持刀砍向被害人，被害人即退後跳開，並
    未成傷，被害人當時應未達於不能抗拒之程度。而被害人壬○○亦未因被告以恐
    嚇方法而交付財物與被告，被告之犯罪尚屬未遂。
三、核被告乙○○所為，係犯刑法第三百四十六條第三項、第一項之恐嚇取財未遂罪
    。公訴意旨認依刑法第三百二十八條第四項、第一項之強盜取財未遂罪嫌處斷，
    尚有未洽，惟起訴書所載社會基本事實仍屬同一，起訴法條應予變更。被告雖已
    著手恐嚇取財之行為實施，惟被害人壬○○並未因此交付財物予被告，被告犯罪
    尚屬未遂，爰依刑法第二十六條前段之規定，按既遂犯之刑度減輕其刑。爰審酌
    被告前曾有殺人、違反槍砲彈藥刀械管制條例等案件之前案紀錄，素行不端，且
    時值壯年，不思循合法正當途徑獲得財富，竟憑恃年富力強而為本案犯行，嚴重
    危害社會治安，且對於被害人之心裡亦有重大影響，殊不可取，本應從重量處，
    以儆效尤，惟姑念其未取得被害人財物等一切情狀，量處如主文所示之刑。至被
    告所有供犯罪所用之開山刀一把，業據被告供承︰已拋棄於海裏等語，核與被害
    人壬○○陳述及證人辛○○、戊○○、庚○○、丁○○等人證述相符，是該把開
    山刀業已費失，爰不依法併予以宣告沒收。
據上論斷，應依刑事訴訟法第二百九十九條第一項前段、第三百條，刑法第三百四十
六條第三項、第一項、第二十六條前段，罰金罰鍰提高標準條例第一條前段，判決如
主文。本案經檢察官黃元冠到庭執行職務。
中      華      民      國    八十九    年      三      月    二十四    日
                                  臺灣高雄地方法院刑事第四庭
                                      法  官
如不服本判決，應於判決送達後十日內，向甲○提出上訴狀。
附錄本案論罪科刑法條全文：
刑法第三百四十六條第一項：
  意圖為自己或第三人不法之所有，以恐嚇使人將本人或第三人之物交付者，處六月
  以上五年以下有期徒刑，得併科一千元以下罰金。


司法院資訊處製作；財團法人民間司法改革基金會備份。
